【裁判字號】    91,訴,1581
【裁判日期】    920910
【裁判案由】    毒品危害防制條例
【裁判全文】
臺灣板橋地方法院刑事判決                        九十一年度訴字第一五八一號
    公  訴  人  臺灣板橋地方法院檢察署檢察官
    被      告  乙○○
                丁○○
    右二人
    指定辯護人  甲○公設辯護人  吳天明
右列被告因毒品危害防制條例案件，經檢察官提起公訴（九十一年度偵字第八九四七
號），甲○判決如左：
    主  文
乙○○、丁○○均無罪。
    理  由
一、公訴意旨略以：被告乙○○、丁○○（以上二人施用部分另為不起訴處分）明知
    海洛因為毒品危害防制條所列之第一級毒品，不得販賣或持有，竟共同基於意圖
    販賣營利之概括犯意聯絡，自民國九十一年五月處某日起，在台北縣三峽地區等
    地，連續多次利用聯絡用之0000000000行動電話門號，聯絡欲購買毒
    品海洛因施用之不特定人，以每一小包海洛因（重量不一）新臺幣（下同）一千
    元不等之代價售出藉此牟利。嗣經警於九十一年五月十三日十七時二十分許，在
    台北縣三峽鎮○○路○段二七九巷口附近查獲，並扣得海洛因二十小包（毛重共
    八公克）、安非他命十七小包（毛重三十．三公克）、分裝袋二十包、分裝勺一
    個、玻璃球二個、新台幣二萬五百元及行動電話四具。因認被告二人所為涉犯毒
    品危害防制條例第四條第一項之販賣第一級毒品罪嫌云云。
二、按犯罪事實應依證據認定之，無證據不得推定其犯罪事實，刑事訴訟法第一百五
    十四條定有明文；次按認定犯罪事實，須依證據，而所謂證據，係指合法之積極
    證據就犯罪事實能為具體之證明者而言；又認定不利於被告之事實，須依積極證
    據，苟積極證據不足為不利於被告事實之認定時，即應為有利於被告之認定，更
    不必有何有利之證據，最高法院三十年上字第八一六號著有判例。再所謂「積極
    證據足以為不利被告事實之認定」，係指據為刑事訴訟法上證明之全盤證據資料
    ，無論其為直接證據或間接證據，在客觀上均須達於通常一般之人均不致於有所
    懷疑，而得確信其為真實之程度，始得據為有罪之認定，若其關於被告是否犯罪
    之證明未能達此程度，而有合理性懷疑之存在，致使無從形成有罪之確信，根據
    「罪證有疑，利於被告」之證據法則，即不得遽為不利於被告之認定，此觀諸最
    高法院七十六年台上字第四九八六號判例意旨自明。再我國刑事訴訟制度業已修
    正為以當事人進行主義為主，職權進行主義為輔，檢察官立於原告之地位，其對
    於被告之犯罪事實，本負有積極舉證之義務，且刑事被告原無自證無罪之義務，
    其在訴訟上所為之辯解，只須達於對起訴事證提出合理質疑之程度為已足，檢察
    官如對於被告所為之辯解仍有爭執，即應依照刑事訴訟法第一百六十一條之規定
    ，自負積極舉證之責，合先敘明。
三、公訴人認被告二人涉犯連續販賣海洛因罪嫌，無非係以證人丙○○如何聯絡被告
    乙○○、丁○○購買毒品等情，業經證人丙○○於警訊時指述歷歷，又證人即製
    作該份警訊筆錄之警員戊○○、陳金宏二人於偵訊時均證稱：係因丙○○打電話
    向被告乙○○、丁○○買毒品海洛因，始查獲被告二人，且查獲時，被告乙○○
    、丁○○所使用之電話，亦有多人打來催貨等語，而被告乙○○亦供稱有多人打
    電話要來買貨等情，足認被告二人應有買賣毒品之事實，雖被告丁○○供稱要到
    現場去接小孩，但被告丁○○亦供稱該現場並非去接小孩之路，則被告丁○○去
    現場應係欲將貨出賣於丙○○，而非接小孩，又查被告二人均否認有施打海洛因
    之事實，而扣案之上開海洛因物品二十包經送鑑定確係第一級毒品海洛因無訛，
    有法務部調查局鑑定通知書附卷可稽，復有前揭扣案物（起訴書誤載為分裝袋十
    個及提撥器一支）扣案可資佐證，是以被告如非販賣海洛因，為何持有二十包毒
    品海洛因，是被告辯稱乙節，顯不足採等情資為其論據。訊據被告乙○○、丁○○均堅詞否認有何販賣海洛因犯行，被告乙○○辯稱：伊不認識證人丙○○，丙○○當天亦沒有打電話給伊要買毒品，伊係與丁○○一同去接送小孩，又車子因
    為前一天有借被告丁○○，伊不知道車上為何會有毒品，吸食器乙支係伊所有，
    用來施用安非他命，而現金二萬零五百元是賣光碟片的錢，行動電話其中二支是
    伊的，惟其中一支固障等語，被告丁○○則辯以：當日被告乙○○來找伊聊天，
    伊順便請乙○○一起去接小孩，因乙○○路不熟，所以才會走錯路，而遇到警察
    臨檢，伊身上所查獲之毒品是因伊夜間工作為提神前一天向綽號「石猴」之男子
    買來施用，至於車上所查獲之毒品，伊不知道是誰的，可能是石猴掉的，伊不認
    識證人丙○○，丙○○亦沒有打電話給伊要買毒品，至於分裝勺、分裝袋、玻璃
    球二個都是伊用來吸食毒品所用之物，行動電話其中二支是伊的等語。
四、經查：
    (1)、證人丙○○固於警訊時陳稱：「丁○○我認識，曾經在十幾天前我陪我朋友
        綽號「阿文」的友人向其購買新台幣一千元的海洛因毒品，就是由丁○○駕
        五Ｂ－一九七八號客、貨兩用自小貨車、紅色送毒品交易的，至於乙○○其
        年籍資料我並不清楚，我只知道大家都叫她綽號「姐仔」但其兩人所共用的
        電話號碼為0000000000及0000000000該葉、張兩人是
        我們大埔里地的販賣毒品海洛因、安非他命最大的藥頭來源。張、葉兩人我
        只見過一次面就是十幾天我陪我朋友綽號「阿文」前往交易毒品時見面的，
        所以我的印象深刻，我與其兩人無任何仇恨或糾紛。我未曾向其兩人購買毒
        品但我曾陪同我朋友綽號「阿文」告訴我的，若是我要購買毒品就打000
        0000000及0000000000就可以了。」等語（九十一年度偵
        字第八九四七號偵查卷第十四頁、十五頁），首先證人丙○○上述所指曾聽
        聞朋友綽號「阿文」講述若要毒品就打電話號碼為0000000000及
        0000000000，該葉、張兩人是我們大埔里地的販賣毒品海洛因、
        安非他命最大的藥頭來源等語，為傳聞證據，已無足採；其次，販賣毒品乃
        高風險之行為，在交易前自當僅慎將事，慎選其熟人為交易對象，或透過可
        靠之熟人介紹，始進行交易，自不可能任意向不熟識之人販售毒品而自暴為
        警查獲之風險。值是，本件證人丙○○既自承其與被告乙○○並不熟識，之
        前亦未曾向被告二人購買過海洛因，而丙○○所陳稱當日只向被告乙○○購
        買二千元之海洛因，而當日被告二人被查獲時共有海洛因二十小包，遠超過
        證人丙○○之交易數量，而衡情被告實無須攜帶大量毒品在身而增加為警查
        獲之風險，足見證人丙○○之警訊指述有違事理，且與經驗法則有悖，其證
        詞之可信度，已非無疑，況其所稱綽號「阿文」之男子，並無真實姓名年籍
        可供查證，是否果有其人，亦值懷疑。另證人丙○○在甲○訊問時，陳稱：
        警訊筆錄裡面有很多伊沒有這樣說，是警察自己寫的，例如伊認識被告丁○○，且已認識很久了，且伊沒有說之前曾陪綽號「阿文」之朋友與被告毒品
        交易過，且伊不認識字，不知道警察為何要這樣寫，他們寫一寫就要伊簽名
        等語，是本件實難執此多所瑕疵之證人警訊筆錄遽為不利被告之認定。
    (2)、次查，證人丙○○初先於警訊時陳稱：「那時打完電話000000000
        0是由綽號「姐仔」的乙○○接聽並約定十分鐘後就由乙○○駕五Ｂ－一九
        七八號紅色客貨兩用小貨車在丁○○兩人一起到達中正路二段二九九巷口時
        ，並經我當場指認，確認無誤後，埋伏員警便將其逮捕並當場查獲了毒品，
        但數量多少我並不清楚。」等語，證人丙○○似指當日係打電話給被告乙○○向其購買二千元之海洛因等情，惟嗣於甲○訊問時則改稱：「（問：你那
        天有無打電話給被告丁○○約他出來？）有。我約他問他有無安非他命，因
        為我朋友要吸食安非他命，因為我們是好朋友，沒有金錢交易，只是跟他要
        看他有沒有。（問：那天你有無打電話給被告乙○○？）我只有打電話給被
        告丁○○，並沒有打電話給被告乙○○。（問：沒有給錢，他為何要給你安
        非他命？）我們是很要好的朋友，他住在我家附近，我們認識很久了。（問
        ：你有與被告乙○○或被告丁○○買賣過安非他命或海洛因？）沒有。我只
        認識被告丁○○，我向被告丁○○要安非他命一、二次，沒有給錢，因為是
        朋友的關係。（問：警察搜索被告乙○○、被告丁○○時，你是否在場？你
        是如何與被告丁○○約？）我不在場，我打電話給被告丁○○，約在三峽的
        郵局，確切的地址我不知道。警察查獲他們時，我正被抓我去要去驗尿。」
        等語（甲○九十二年七月二十八日訊問筆錄），則指案發當日其係打電話向
        被告丁○○要安非他命，且沒有涉及金錢交易之情事，顯與前開警訊所供情
        節相左，是否可採，已值斟酌？證人丙○○之證詞，其就案發當日究係向被
        告丁○○抑或向被告乙○○要毒品，且究為海洛因或安非他命毒品，究有無
        涉及金錢之交易等情，前後供述大相逕庭，顯有前後不一致之情形，其證詞
        顯有瑕疵。
    (3)、次按被告之自白，雖為證據之一種，但依刑事訴訟法第一百五十六條第一項
        規定，被告之自白，須非出於強暴、脅迫、利誘、詐欺、違法押或其他不
        正之方法，且與事實相符者，始得為證據。又依同條第二項規定，被告之自
        白，不得作為有罪判決之唯一證據，仍應調查其他必要之證據，以察其是否
        與事實相符。立法目的乃欲以補強證據擔保自白之真實性，亦即以補強證據
        之存在，藉之限制自白在證據上之價值，防止偏重自白，發生誤判之危險。
        以被告之自白，作為其自己犯罪之證明時，尚有此危險；以之作為其他共犯
        之罪證時，不特在採證上具有自白虛偽性之同樣危險，且共犯者之自白，難
        免有嫁禍他人，而為虛偽供述之危險。是則利用共犯者之自白，為其他共犯
        之罪證時，其證據價值如何，按諸自由心證主義之原則，固屬法院自由判斷
        之範圍。但共同被告不利於己之陳述，雖得採為其他共同被告犯罪之證據，
        惟此項不利之陳述，須無瑕疵可指，且就其他方面調查，又與事實相符者，
        始得採為其他共同被告犯罪事實之認定。且按施用安非他命之人，所犯為毒
        品危害防制條例第十條第二項之罪，供出毒品來源，因而破獲者，依同條例
        第十七條規定，得減輕其刑。因此施用毒品之犯罪行為人為減輕刑責，自難
        免有虛構毒品來源，以冀求減刑之情事，故施用毒品者或販賣者，與其上手
        之販賣者居於利害相反之地位，前者不利於後者之供述，固得採為後者犯罪
        之證據，惟其證詞與自身顯有利害關係，是為擔保其所為不利於其他共同被
        告之陳述（即毒品來自其他共同被告之陳述）之真實性，應有足以令人確信
        其陳述為真實之補強證據，始得據以為論罪之依據，不得僅以後手之供述，
        而認定他人有販賣毒品之犯行。查本件證人丙○○之證詞與自身有利害關係
        ，其於警訊、偵查所為不利於被告之供述，為擔保其陳述之真實性，自應有
        足以令人確信其陳述為真實之證據，始可採為認定之依據。經查丙○○確因
        警員持搜索票搜索其三峽鎮○○路○段二九九巷八號一樓住處，雖並未搜索
        到任何毒品，有搜索扣押筆錄附卷足憑，惟證人丙○○同時亦有採集尿液，
        而警員戊○○、陳金宏於偵查中及甲○訊問時雖陳稱：當時沒有搜索到任何
        東西，但我們與丙○○達成協議，丙○○願意供出他購買毒品等語（九十一
        年十二月六日訊問筆錄），惟證人丙○○則稱：「（問：你約他時，警察有
        無在場？）是在警察搜索時要我打電話給他的，因為警察翻我的電話簿，要
        我打電話給他。當時警察很兇，還持槍，要我打電話向被告丁○○要毒品。
        （問：你如何約他？）警察脅迫我一定要打電話給被告丁○○，還翻我的電
        話簿。」等語，是依證人所陳其係在非自由意識下打電話給被告，加以其所
        為之證詞既與其自身有利害關係，已如前述，在查無令人確信證人丙○○陳
        述為真實之證據情形下，其證詞之可信度，已有疑義，況且證人丙○○於警
        訊中所為不利於被告二人之供述，有前後不一致之情形，業如前述，是在無
        其他佐證下，尚難僅憑證人丙○○有瑕疵之證言，逕為被告二人不利之認定
        。
    (4)、再者，警員戊○○、陳金宏固於甲○九十一年十二月六日訊問時證稱：「（
        問：查獲當時是否還有人打電話催貨？）我們把被告帶回派出途中，我是拿
        了被告的二支手機，手機響了十幾次，我接電話，對方打來要找大姐及葉先
        生，叫我跟大姐說他是某某人，要「軟的」五千元（證人解釋，軟的是海洛
        因，硬的是安非他命），打來的十幾通電話都是要硬的或是軟的貨品，有的
        是打來約地點。（問：大姐是誰？）是被告乙○○，是丙○○告訴我們的。
        因為他有跟他買過」等語，惟按刑事訴訟法第一百五十四條，此項禁止推定
        罪狀之法則，並非僅為被告個人之訴訟利益而設，尤其重在發現真實以求國
        家刑罰權之正確行使，若無足可證明被告從事犯罪構成要件行為之積極證據
        ，無論假定某一被告為犯人而命其自證無罪，藉以過濾及鎖定特定犯罪人，
        或推測被告涉及某項罪名，而依其自辯過程，蒐求該被告生活經歷資料，藉
        以判斷其究竟有無構成特定犯罪，俱非法之所許。而查本件縱認確有人打電
        話向被告索取毒品，惟在社會生活經驗上，合理上原因非一，無從以有人向
        被告索取毒品，即忖度對方係涉及金錢交易之買賣毒品要約行為，蓋對方向
        被告索取毒品之原因，原因可能係對方不知買賣毒品之管道，請被告幫忙代
        為買毒品，亦有可能雙方是無償轉讓毒品行為，而其中所涉犯罪構成要件各
        不相同，惟究不能以有人打電話向被告索取毒品而逕任意推定被告即有販賣
        毒品海洛因之犯行，致違刑事訴訟法發覺真實之原則。本件並無積極證據足
        以證明被告確有販賣海洛因之犯行，自難僅憑被告未能指明證明方法之資料
        以供調查，即持為認定犯罪之論據，而遽論以販賣一級毒品罪責，公訴人以
        被告遭查獲時，乙○○、丁○○所使用之電話，有多人打來催貨，即推論被
        告顯有販賣毒品海洛因犯行，尚嫌速斷。
    (5)、復者，公訴人指述被告丁○○供稱要到現場去接小孩，但被告丁○○亦供稱
        該現場並非去接小孩之路，則被告丁○○去現場應係欲將貨出賣於丙○○，
        而非接小孩云云。惟查被告丁○○所稱要去接小孩乙節，縱認為虛偽不足採
        信，惟按事實審法院對於證據之取捨，依法雖有自由判斷之權，然積極證據
        不足證明犯罪事實時，被告之抗辯或反證縱屬虛偽，仍不能以此資為積極證
        據應予採信之理由。最高法院三十年度上字第四八二號著有判例可資參照。
        查本件已無積極證據足資證明被告有上開公訴人所述之販賣海洛因犯行，已
        如前述，是被告上開抗辯雖屬虛偽，但揆諸前揭判例意旨，自不得資為被告
        不利之認定。
    (6)、末查，扣案吸食器乙支被告乙○○供稱為其所有，供施用安非他命所用之物
        ，而現金二萬零五百元是其在夜市擺地攤販賣光碟片所得等語，而分裝袋二
        十包、分裝勺一個、玻璃球二個，被告丁○○供稱為其所有，用以施用毒品
        所用之物，至在丁○○口袋內查獲之毒品海洛因六包、安非他命四包，被告
        丁○○稱是因伊夜間工作為提神，前一天向綽號「石猴」之男子買來施用，
        至於車上所查獲之毒品海洛因及安非他命各十三包，伊不知道是誰的，可能
        是石猴掉的等語。經查，毒品海洛因及安非他命甚為昂貴，施用者自備分裝
        袋、分裝勺以供秤量購得毒品海洛因份量是否不足，亦屬常見，至扣得玻璃
        球二個、吸食器乙個，更為施用毒品必備之物，是不能單憑扣得分裝袋二十
        包、分裝勺一個、玻璃球二個即推論被告有販賣毒品海洛因犯行。準此前述
        扣案之毒品海洛因及分裝袋二十包、分裝勺一個、玻璃球二個等物，均無從
        證明與起訴販賣海洛因犯嫌有何證據關連性，仍不足為不利被告之認定。況
        被告丁○○於甲○審理時，業已供稱扣案之毒品海洛因六包及安非他命四包
        係伊購買供己吸食之用，並無販賣之意圖，是公訴人認被告二人既否認有施
        用毒品，如非販賣毒品，為何會持有毒品，據為推論被告有販賣毒品海洛因
        云云，亦無足採。又使用特定號碼之電話，在論理上與是否藉此從事販毒行
        為並無必然之關連，既乏其他具有證據關連價值之訴訟資料（例如被告以該
        電話從事販毒之電信監察紀錄），亦難徒憑扣案之行動電話手機四具而認定
        被告確有販賣毒品之行為。此外，本件查獲當時亦未扣得被告所有供販賣海
洛因之工具如電子秤、天秤等分裝工具以為秤量之用，亦未查得販賣海洛因
        所得之金錢，亦無人睹見被告二人與丙○○有交易行為，則被告是否曾販賣
        海洛因予丙○○，容有疑問。又被告丁○○為警查獲時，另因施用第一、二
        級毒品安非他命案件，經依甲○以九十一年度毒聲字第一五九三號裁定送觀
        察、勒戒後，認無繼續施用毒品傾向，業經臺灣板橋地方法院檢察署檢察官
        以九十一年度毒偵字第一七八四、一八九八號為不起訴處分確定，此有上開
        裁定書及不起訴處分書附於臺灣板橋地方法院檢察署九十一年度毒偵字第一
        七八四號偵查卷，其持有上開毒品海洛因六包、安非他命四包之行為，已為
        施用第一、二級毒品安非他命之犯行所吸收。而車上所查獲之其餘毒品海洛
        因及安非他命，被告二人均否認為其所有之物，因查無其他積極證據顯示為
        被告二人所持有，是甲○無法變更起訴法條，附此敘明。
    (7)、綜上所述，公訴人除證人丙○○之唯一供述外，並無其他足以擔保該供述為
        真實之佐證，且證人丙○○供述矛盾，前後不一，業如前述，自不足以證明
        被告二人確有販賣第一級毒品海洛因之犯行，另查獲當日所扣得之毒品，無
        法排除係被告供自己施用毒品所用之物之可能性，是亦無法以扣案毒品及吸
        食工具資為不利被告認定之佐證。此外復無其他證人出面指認被告有販賣海
        洛因之行為，是本件尚無積極證據足以證明被告涉有販賣海洛因之犯行。綜
        上，甲○尚存有合理可疑，無法超越合理可疑而形成被告確有公訴人所指訴
        之販賣第一級毒品海洛因之強烈心證，自不能率以上開販賣第一級毒品海洛
        因罪名相繩，揆諸前述說明，既不能證明被告犯罪，自應為無罪之諭知，以
        免冤抑。
    (8)、至依證人丙○○所陳稱被告丁○○有數次無償轉讓安非他命予伊之情，因與
        本件檢察官起訴被告丁○○於前揭時地連續販賣第一級毒品海洛因之犯罪事
        實，其基本社會事實並非同一，甲○無從變更起訴法條逕予審究，應由公訴
        人另行偵查處理，附此敘明。
據上論斷，應依刑事訴訟法第三百零一條第一項，判決如主文。
本案經檢察官簡美慧到庭執行職務
中      華      民      國      九十二      年      九    月    十      日
                                  臺灣板橋地方法院刑事第二庭
                                          法  官  吳幸娥
右正本證明與原本無異。
如不服本判決，應於判決送達後十日內，向甲○提出上訴狀。
                                          書記官  洪惠玲
中      華      民      國      九十二      年      九    月    十      日


司法院資訊處製作；財團法人民間司法改革基金會備份。
